【裁判字號】    98,易,1877
【裁判日期】    980731
【裁判案由】    詐欺
【裁判全文】
臺灣臺北地方法院刑事判決              98年度易字第1877號
公  訴  人  臺灣臺北地方法院檢察署檢察官
被      告  乙○○
選任辯護人  陳舜銘律師
上列被告因詐欺案件，經檢察官聲請以簡易判決處刑（聲請案號
：97年度偵緝字第2210號）本院認為不宜，改依通常程序審理後
判決如下：
    主  文
乙○○無罪。
    理  由
一、公訴意旨如附件臺灣臺北地方法院檢察署97年度偵緝字第22
    10號聲請簡易判決處刑書所載。
二、訊據被告乙○○矢口否認有何犯行，辯稱：阜新頂好木業公
    司係告訴人甲○○要投資之前即經大陸官方核准設立，嗣告
    訴人投資以後，所有公司財務皆由擔任總經理之告訴人所掌
    握，公司所有傳票等收支資料均由其簽名而後可，此觀庭呈
    傳票等會計憑證資料甚明；又告訴人擔任總經理，所有公司
    大小事由其決定，公司成敗其亦應負責，且其既保管公司印
    章及執照等，即未得被告同意，其亦得辦理變更獨資為合資
    之登記，況被告亦已授權其處理，故伊未犯罪等語。
三、公訴人認定被告犯有如聲請簡易判決處刑書所載犯罪事實，
    因認被告犯有刑法第339條第1項之詐欺取財罪名，係以(一)被
    告乙○○之供述，(二)告訴人兼證人甲○○之指、證述，(三)告
    訴人於93年7月30日款美金6萬8000元至阜新木業公司帳戶
    之土地商業銀行款單，(四)阜新頂好木業公司之公司章程，
    (五)阜新頂好木業公司之驗資報告等為其論據。
四、按刑法第339條第1項詐欺罪之成立，以意圖為自己或第三人
    不法之所有，以詐術使人將本人或第三人之物交付為要件。
    所謂以詐術使人交付，必須被詐欺人因其詐術而陷於錯誤，
    若其所用之方法，不能認為詐術，亦不致使人陷於錯誤，即
    不構成該罪，有最高法院46年台上字第260 號判例足資參照
    。又按犯罪事實應依證據認定之，無證據不得認定犯罪事實
    ，又不能證明被告犯罪者，應諭知無罪之判決，刑事訴訟法
    第154條第2項及第301條第1項分別定有明文。而所謂認定犯
    罪事實之證據，係指足以認定被告確有犯罪行為之積極證據
    而言，該項證據自須適合於被告犯罪事實之認定，始得採為
    斷罪資料，如未能發現相當證據，或證據不足以證明，自不
    能以推測或擬制之方法，以為裁判之基礎（參照最高法院29
    年上字第3105號、40年台上字第86號及30年上字第816 號判
    例意旨）。次按告訴人之告訴，係以使被告受刑事訴追為目
    的，是其陳述是否與事實相符，仍應調查其他證據以資審認
    （參照最高法院52年台上字第1300號判例）。經查：
    (一)告訴人甲○○與被告乙○○於92年年底在外蒙古烏蘭巴托
      認識時起，至93年5 月底談定渠等合作經營木製品公司時
      止，歷經五個月；被告於93年5 月初即出資及備齊相關文
      件委託他人向大陸官方申請設立其獨資之阜新頂好木業公
      司，於93年6 月17日經阜新市工商行政管理局核准並發給
      營業執照；告訴人旋赴阜新市參與生產製造等事項及該公
      司運作之籌備事宜，至同年7 月下旬為應大陸官方驗資手
      續，與被告合意，由其款美金68,000元及被告款美金
      12,000元入阜新頂好木業公司之銀行帳戶以備驗資，告訴
      人即電回台灣請其妻於93年7月30日款，被告亦入上
      開款項，由告訴人偕同渠等委託之人完成辦理公司設立之
      驗資手續等事實，為渠等所是認，告訴人並結證在卷。（
      詳本院審判筆錄）並有渠等是認無誤之土地銀行款單、
      阜新頂好木業公司章程、驗資報告及營業執照在卷（依序
      他卷7,8,9至16,17至22頁及偵緝卷33,34頁）可稽，堪以
      信實。
    (二)告訴人即證人甲○○於本院審理時亦結證：其赴阜新時，
      正值阜新頂好木業公司之驗資期間，當時被告不在阜新；
      其擔任該公司總經理，併負責工廠之建廠籌備事宜；卷內
      公司章程及驗資報告係其提出為證，該驗資報告係獨資，
      嗣其俟被告返回阜新，即詢及何以未以其出資40% ，被告
      出資60% 申請驗資，被告回以日後再辦變更登記，其只好
      等待，惟被告時常不在阜新，其即留守該地，因其與被告
      須有一人留在阜新；等情在卷。復供明：其電請其妻自台
      款至阜新頂好木業公司銀行帳戶前，有至阜新看工廠，
      驗資時被告（在外地）電話在阜新之其將錢入公司帳戶
      ，迨驗資完成其有至驗資單位代被告簽名；在大陸申請註
      冊營業執照核准下來才驗資，驗資完成公司始算成立；其
      負責保管公司印章及領錢，且其擔任總經理，被告不在公
      司時，由其掌管公司事務，包括財務收支事項等；其在阜
      新時，阜新頂好木業公司有售4 個貨櫃之木門框至美國；
      等情在案。足見告訴人出資美金68,000元及擔任該公司股
      東兼任總經理，負責公司之財務收支及行政管理，此亦為
      被告所是認；而告訴人於款美金68,000元至該公司銀行
      帳戶前及驗資程序進行至完成，業已明知阜新頂好木業公
      司早經大陸官方許可由被告獨資申請設立及發給營業執照
      並據以行驗資程序無訛；且告訴人既負責工廠建廠事宜，
      當知被告在其赴阜新及款對美金68,000元入公司帳戶前
      ，因申請設立阜新頂好木業公司、租廠房、招募工人、購
      買生財機具及原料等之花費及投資殊鉅，否則其如何建廠
      及其後工廠之生產製造木製品及銷售至美國？並依其經商
      多年之經驗，倘非眼見被告已有所投資且已逾68,000元美
      金，其豈會自阜新電請其妻入美金68,000元至公司帳戶
      以供驗資之用？是告訴人對於阜新頂好木業公司之投資金
      額、經營管理、財務狀況及營業概況，均因實際參與而知
      之甚稔至明。
    (三)告訴人即證人甲○○在回答檢察官及本院詢問何時與被告
      談定投資阜新頂好木業公司時，均供稱係93年3、4月間時
      談妥者，惟經本院質以何以在偵查中供證在93年5 月底時
      談定時，始改稱係93年5 月底談定屬實，顯見其為顯示在
      被告於93年5 月初以獨資申請設立阜新頂好木業公司前，
      渠等已談妥4：6出資比例，而被告竟故違約定不以合資申
      請，自有犯意之情，溢於言表，亦無疑義。實則，告訴人
      與被告於93年5月底談定投資比例時，被告已經於93年5月
      初以獨資方式向阜新市工商行政管理局申請公司設立，經
      該局核准並於93年6 月17日發給營業執照，既為被告所述
      明，亦為告訴人所不否認，故被告未以合資申請公司設立
      登記，要難謂有何施詐行為，灼然甚明。而為何在告訴人
      於93年7 月30日款美金68,000元至該公司帳戶後，被告
      亦未將獨資登記變更為合資登記？告訴人（證人）於本院
      審理時經詢以「你在偵查中說你要求被告變更登記，因為
      相信被告之藉口，而未強力要求被告變更為合資登記，所
      謂藉口是什麼？」答以「他說他在忙，沒時間，他經常出
      差，每次我問他都說以後有空再辦。」核與被告就此問題
      於同日本院審理時所為之供述：「最主要那時要有一些合
      資設備發票，那時為了要省2 萬多元美金，我們協議想等
      出貨之後，因為賣給美國，以美金付款，外來辦增資金
      額。因為獨資就不能有合夥人，我原來登記的資本額只有
      8 萬，那時候沒有辦法直接變成合資，必須再辦變更登記
      ，比新設立還麻煩，我有問過招商辦，他說手續比較多，
      要先辦合夥人登記，還要外資資金再進來，外資還要再經
      過許可，而且那些機器設備要開發票的話要增加百分之17
      的費用，因為當時為了要節省百分之17的發票，所以購入
      機器設備時沒有向廠商索取發票。這些我都有跟告訴人說
      明白也有達成協議。執照下來之後還要辦稅務登記，那時
      告訴人一定已經看到執照了，若當時順利的話，不會超過
      93 年11月，告訴人6月就發現了，因為6月執照就下來了
      。」未符；惟被告既於告訴人款美金68,000元入阜新頂
      好木業公司後，即由告訴人擔任公司總經理，負責公司財
      務收支及行政管理並保管公司印章等重要事項，有如前述
      ，倘非有如被告所述變更獨資為合資登記有如上述之困難
      及花費，當無不予以辦理變更登記之理，是應以被告之陳
      述為可採信，告訴人就此之供述即嫌乏據而無足採信；況
      渠等既均出資，同時分別擔任該公司董事長及總經理，共
      同執行公司業務，且均是認占股比例為6比4，實際上本即
      為合夥或股東關係，要不因公司登記未經變更而得以推翻
      渠等之關係，且本件既非被告於告訴人出資後始以獨資方
      式向大陸官方申請阜新頂好木業公司設立登記，驗資程序
      亦係告訴人偕同代辦之受託人為之，自始至終告訴人皆明
      瞭整個情況，殊無因被告施以詐術使其陷於錯誤而出資之
      情，公訴人採信告訴人所謂被詐欺云云，顯有誤會，情至
      瞭然。
    (四)告訴人即證人甲○○經商數十年，對於阜新頂好木業公司
      之實際投資金（總）額及生產、銷售等營運狀況，於回答
      本院之詢問時，竟作如下之供述：「審判長問：阜新頂好
      木業公司一共實際投資多少錢設立及開工作業？證人答：
      這個我不清楚，總共花了多少錢我不知道。我自己投資6
      萬8 千美金，以後如何分配具體沒有談，就是按照股份去
      分配，當時我太信任被告，所以都沒有去核算實際出資有
      多少，我記得我自己是投資6萬8千元美金。審判長問：誠
      如你說被告時常不在公司，都是由你在從事生產銷售以及
      負責財務的收支方面，而且你也是以總經理頭銜在管理，
      這樣你應該對於公司整個操作非常清楚？證人答：我在的
      時候也是由被告電話指示我做什麼，這個東西我不會，我
      沒有經營過工廠，訂單也是被告去找的，我也沒有做木材
      的技術。審判長問：既然有設立阜新頂好木業公司，也有
      生產製造產品，也有僱用員工數十人，也有銷售產品，你
      所謂被騙是什麼？證人答：他騙我是合資，我要有股份，
      可是我都沒有。審判長問：你在偵查說也說因為相信他的
      藉口，所以也同意變更登記暫緩，是因為公司後來倒了，
      你才認為被騙？證人答：我沒有同意，被告沒去辦我拿被
      告沒辦法。審判長問：你不知道公司實際出資多少，盈虧
      如何計算？證人答：這個我不會去算，因為我都是聽被告
      的。審判長問：（提示偵緝卷第22頁）你在偵查中說合格
      的成品約有2、3貨櫃，賣到美國，請問不合格的成品有多
      少？證人答：我不知道。因為我在阜新的時候沒有發生過
      不合格的事情，我不在的時候不知道有多少不合格的。
      審判長問：員工請幾10個人，一天出貨多少？一天能夠生
      產多少貨？證人答：一天能夠生產多少貨沒有公式可以計
      算，當初請的是農民工，來都是要訓練。」顯與事實之真
      實相悖，尤與經驗法則相違：綜觀卷附阜新頂好木業公
      司專業收款收據、原始憑證粘貼用紙、會計傳票等商業會
      計憑證均要經過告訴人審核無訛後簽名，亦經告訴人所坦
      認無誤；告訴人既實際參與公司之生產製造產品及負責
      財務收支並行政管理，要難諉為不知阜新頂好木業公司之
      資本額（即被告之出資額及告訴人入之美金68,000元）
      及收支並盈虧情形；經營商業本即以營利為目的，則資
      本額、出資比例、盈虧之享有、分攤比例、生產製造及銷
      售等營業狀況，在僅有股東二人（告訴人及被告）之該公
      司，依告訴人經商多年之經驗，焉有在不知情之狀況下，
      貿然出資美金68,000元及實際參與公司營運並不知公司一
      天之貨品生產量和金額之情？告訴人（證人）於本院審
      理時，既證述被告經常不在阜新頂好木業公司，公司財務
      及行政管理實質上由其負責，顯見其所謂不知公司實際資
      本額，亦不知公司一天生產多少貨品等，當屬推諉卸責之
      詞，尤無可疑。
    (五)參以告訴人對於本院於審判期日詢問被告事項及被告所為
      之供述：「被告答：（問：你與告訴人就公司之事務如何
      分工？情形如何？）那時我負責業務，他負責財務及管理
      。大陸是總經理制，總經理比董事長權利還要大，所有的
      事務都是總經理決定的，可以查大陸法令。審判長問：公
      司何時開始經營不下去？被告答：入秋以後，就是93年10
      月以後就出現加工困難，因為氣候很冷，生產品質變得不
      良，一直在修補，告訴人從93年12月底以後就沒有來。審
      判長問：公司資產如何處理？被告答：全部丟在那裡，不
      良品一堆，美國買貨那裡也不付錢，還要索賠，因為我們
      的品質不好，所以既不付錢還要索賠，機器很難賣，只有
      我們能用，原料就擱置在那裡，有的被二家協力廠商盜賣
      ，這些我有跟告訴人說，他不相信。還有當初水泥地部分
      花人民幣17萬重新鋪地的錢要賠償。審判長問：公司倒閉
      之後你與告訴人有何協議？被告答：我6 月份還在那裡處
      理善後，我那時還想要再做別的產品，想做便當盒的底，
      我和告訴人有協議這個部分，想用原來的地點，另外買別
      的機器，在當地生產便當盒的半成品後賣給告訴人的朋友
      ，後來告訴人把我撇開自己去做。」等情，均無爭執，及
      綜合上述以觀，在在足證被告並無向告訴人施用詐術致其
      陷於錯誤而出資美金68,000元之情，亦無聲請簡易判決處
      刑書所載被告未為任何出資及被告以獨資申請阜新頂好木
      業公司以詐取告訴人金額情事，至為顯豁。
五、綜上，被告既未向告訴人施用詐術，告訴人亦無因被告之行
    為而陷於錯誤，依上揭判例說明，要難對被告以詐欺罪相繩
    ；此外，復查無其他任何積極之證據，足以證明被告犯有刑
    法之詐欺取財罪行，既不能證明被告犯罪，自應諭知其無罪
    之判決。
據上論斷，應依刑事訴訟法第452條、第301條第1項前段判決如
主文。
本案經檢察官李濠松到庭執行職務。
中    華    民    國    98    年    7     月    31    日
            刑事第十二庭  審判長法  官  李英豪
                                法  官  曾正龍
                                法  官  楊台清
以上正本證明與原本無異。
如不服本判決應於收受送達後10日內向本院提出上訴書狀，並應
敘述具體理由；其未敘述上訴理由者，應於上訴期間屆滿後20日
內向本院補提理由書（均須按他造當事人之人數附繕本）「切勿
逕送上級法院」。
告訴人或被害人如對於本判決不服者，應具備理由請求檢察官上
訴，其上訴期間之計算係以檢察官收受判決正本之日期為準。
                                書記官  巫美華
中    華    民    國    98    年    8     月    4     日


司法院資訊處製作；財團法人民間司法改革基金會備份。
